【裁判字號】    97,台上,4183
【裁判日期】    970829
【裁判案由】    貪污
【裁判全文】
最高法院刑事判決            九十七年度台上字第四一八三號
上  訴  人  甲○○
上列上訴人因貪污案件，不服台灣高等法院花蓮分院中華民國九
十六年九月二十日第二審更審判決（九十六年度重上更(四)字第七
九號，起訴案號：台灣花蓮地方法院檢察署八十七年度偵字第二
二一０號），提起上訴，本院判決如下：
    主  文
上訴駁回。
    理  由
按刑事訴訟法第三百七十七條規定，上訴於第三審法院，非以判
決違背法令為理由，不得為之。是提起第三審上訴，應以原判決
違背法令為理由，係屬法定要件。如果上訴理由書狀並未依據卷
內訴訟資料，具體指摘原判決不適用何種法則或如何適用不當，
或所指摘原判決違法情事，顯與法律規定得為第三審上訴理由之
違法情形，不相適合時，均應認其上訴為違背法律上之程式，予
以駁回。本件原判決已敘明依憑共同被告劉漢章於法務部調查局
花蓮縣調查站詢問（下稱警詢）、檢察官訊問及第一審、上訴審
所為供述，及證人李蓮貴、廖文賓、趙流雄、范蘇義、陳恆理、
潘國昌、王崑雄、朱連勝、李志成等人於警詢、檢察官訊問及第
一審、上訴審、更一審之證述，並有花蓮縣鶴岡國民小學（下稱
鶴岡國小）「校園造景及步道工程」（下稱本工程）之投標公告
、底價單、合約書、開標紀錄、標單、標封、花蓮縣政府民國八
十五年八月二十八日八五府教國字第九九五０八號簡便行文表、
花蓮縣政府暨所屬各機關學校營繕工程及購買、變賣財物注意事
項（下稱注意事項）等附卷可稽。對於上訴人所辯：本工程係鶴
岡國小總務主任劉漢章負責辦理招標，伊未指示劉漢章違反注意
事項規定圖利廠商李蓮貴、廖文賓。伊因劉漢章不適任，擬予撤
換，劉漢章才挾怨報復，故為不實指控云云，何以不足採取，亦
已憑卷內證據資料，於理由內詳為指駁說明。並敘明上訴人犯罪
之情狀顯可憫恕，認為科以最低度刑仍嫌過重，爰依刑法第五十
九條規定酌減其刑。因而撤銷第一審關於本工程及鶴岡國小「校
園植草護坡工程」部分之科刑判決，改判仍論處上訴人共同依法
令從事於公務之人員，對於主管之事務，直接圖利罪刑，並說明
被訴鶴岡國小「校園植草護坡工程」圖利部分，不另為無罪之諭
知。已詳述所憑之證據，及其認定之理由，所為論斷與卷內證據
資料相符，從形式上觀察，並無何違背法令之情形存在。上訴意
旨略以：(一)依檢察官起訴之犯罪事實，上訴人圖利李蓮貴，廖文
賓之金額為新台幣（下同）五十餘萬元。惟原判決認定之圖利金
額為十五萬八千四百零四元，而就起訴之犯罪事實所指其餘圖利
金額應否論罪，抑或與已論罪部分有裁判上或實質上一罪關係而
不另為無罪之諭知，俱未裁判或說明，有已受請求之事項未予判
決之違法。(二)本工程經行政院公共工程委員會（下稱公共工程委
員會）鑑定結果，認定本工程包商估價單僅編列「利潤」及「營
業稅」，並未明列「包商管理費」，而一般工程慣例，無論大小
工程，均應編列「包商管理費」，可見包商估價單上「利潤」應
包括「包商管理費」在內。本工程合約總價為一百八十九萬元，
「利潤」為十五萬八千四百零四元，則「利潤」佔合約總價百分
之八．三八，假設「包商管理費」為百分之五，則本工程利潤僅
為百分之三．三八（按即六萬三千八百八十二元），並未超過一
般工程合理利潤百分之五等語，有卷附公共工程委員會九十五年
一月六日工程鑑字第０九五００００九四七０號函所附工程技術
鑑定委員會鑑定書（下稱鑑定書）可憑。詎原判決卻說明依鑑定
書所載，可見本工程之利潤應包括「包商管理費」在內，與包商
估價單之記載一致，應為十五萬八千四百零四元。惟所謂「包商
管理費」係指工程進行中，租借場地堆放材料，僱用人員監工及
看管工地等人員薪資及雜項支出而言。鑑定書既認無論大小工程
均應編列「包商管理費」，該「包商管理費」即為工程之必要費
用即成本，而非廠商可以獲得之「不法利益」。原判決認為利潤
包括「包商管理費」在內，不應扣除，顯有判決理由矛盾之違法
。(三)劉漢章雖於警詢及檢察官訊問時供稱：上訴人指示伊及鶴岡
國小教導主任王福順，在鶴岡國小門口張貼本工程招標公告，於
照相存證後立即取下云云，然證人王福順於第一審證述，上訴人
並未指示張貼本工程招標公告後，馬上取下等語，又未扣得經撕
下之本工程招標公告或當時拍攝之照片可證。原判決遽為採信劉
漢章與王福順並不一致之說詞，顯屬違法。(四)貪污治罪條例第六
條第一項第四款之圖利罪，於九十年十一月七日修正公布，修正
後以「明知違背法令」，並因此獲得「不法利益」為犯罪構成要
件，並刪除未遂犯之規定，則修正後規定有利於上訴人，自應適
用修正後規定。所謂「不法利益」，係指合法利益以外之有形、
無形之利益。如前所述，李蓮貴、廖文賓承包本工程，其所得利
潤僅為百分之三．三八，縱認係百分之八．三八，均仍低於稅捐
機關所定土木工程業之景觀工程，其淨利潤約為百分之十，應屬
合法利潤，不能認為係「不法利益」，即與圖利罪之犯罪構成要
件不合。原判決認定上訴人成立圖利罪，有適用法則不當之違法
云云。經查：(一)原判決已詳為說明其認定李蓮貴、廖文賓承包本
工程所得利潤即圖利金額為十五萬八千四百零四元，而非起訴書
犯罪事實記載之五十餘萬元所憑依據（見原判決理由壹、二、(二)
、6.）。原判決係就起訴之同一圖利行為之圖利金額為相異之認
定，並非已起訴之不同圖利行為而漏未裁判，自無已受請求之事
項未予判決之違法可言。(二)證明同一事實之證據，如有二種以上
，而其中縱有違證據法則，然如除去該部分，綜合其他證據，仍
應為同一事實之認定者，則原審此項違誤，並不影響於判決，即
不得指有調查職責未盡及判決理由不備、矛盾之違法。原判決已
說明本工程之包商估價單記載其利潤為十五萬八千四百零四元，
並參酌鑑定書內容，以及廖文賓於第一審證述：本工程扣除各項
機具、工資等費用及零星開支後，實際獲利為二十五、二十六萬
元左右（見第一審卷第二五頁）；於更一審證稱：本工程利潤為
二十幾萬元等情（見更一審卷第五一頁），故認定李蓮貴、廖文
賓承包本工程所得利潤為十五萬八千四百零四元等語（見原判決
理由壹、二、(二)、6.）。鑑定書係就本工程是否超越合理利潤提
供專業意見，有卷附鑑定書之記載可按（見更一審卷第九二頁至
第九七頁），自不得資為認定承包本工程實際獲得若干利潤之證
據。原判決援引鑑定書內容，據為認定承包本工程所得利潤之依
據，固有不合。惟一般工程縱依例編列所謂「包商管理費」，然
承包廠商並非不能撙節開支，而未實際支出。審以李蓮貴、廖文
賓所製作本工程之包商估價單既未編列「包商管理費」，廖文賓
又迭次指稱扣除各項費用、開支後，實際獲利為二十餘萬元。原
判決認定李蓮貴、廖文賓承包本工程所得利潤為合約總價之百分
之八．三八即十五萬八千四百零四元，並未超過上訴意旨所指卷
附稅捐機關所定八十五年度至八十七年度土木工程業之景觀工程
，其淨利潤約為百分之十（見上訴審卷第七七頁至第七九頁），
已屬有利於上訴人之認定，並無不合。除去鑑定書，原判決認定
李蓮貴、廖文賓承包本工程所得利潤金額之證據仍然十分明確，
尚不致動搖原審上述事實認定，於判決結果不生影響，不能指為
違法，而據為提起第三審上訴之適法理由。(三)證據之取捨與證據
之證明力如何，均屬事實審法院得自由裁量、判斷之職權；苟其
此項裁量、判斷，並不悖乎經驗法則或論理法則，又於判決內論
述其何以作此判斷之心證理由者，即不得任意指摘其為違法，而
據為提起第三審上訴之合法理由。原判決已詳為說明採取劉漢章
之供述，而不採信王福順所為證詞之得心證理由（見原判決理由
貳、二、(二)、7.及11.），所為論斷難認與經驗法則、論理法則有
悖，核無不合。(四)原判決已敘明上訴人行為後，貪污治罪條例第
六條第一項第六款之圖利罪，分別於八十五年十月二十三日、九
十年十一月七日修正公布，其中八十五年十月二十三日之修正，
提高併科罰金刑之罰金數額；九十年十一月七日之修正，其犯罪
構成要件雖有變更，然上訴人行為依修正前後規定，均成立圖利
罪，依刑法第二條第一項規定，應適用八十五年十月二十三日修
正前規定（見原判決理由貳、三），並無適用法則不當之違法。
(五)公務員對於主管或監督之事務，明知違背法令，而以偽裝比價
之方式，使他人圍標獨占，因而獲得不法利益者，即為圖利他人
。蓋公共營繕工程採用招標比價方式，旨在藉由合法正當之競標
比價程序，得以合理、公平之價格發包工程，俾達節省公帑、保
障品質之目的。原判決認定上訴人違反注意事項等法令規定，以
排除其他廠商競標及偽裝比價之方式，逕由李蓮貴、廖文賓以接
近底價之標價得標本工程，其投標程序既非合法正當，公開投標
比價亦失其競價功能。李蓮貴、廖文賓取得利潤之手段既為不法
，所取得之利潤即難謂為合法利潤。原判決認定李蓮貴、廖文賓
承包本工程所取得利潤係不法利益，已詳為說明其所憑依據（見
原判決理由貳、二、(二)、14.），尚無不合。上訴意旨仍執前詞，
徒憑己見，或再為事實上之爭執，或就原審取捨證據及判斷其證
明力之適法行使，及判決內已明白論斷之事項，任意指摘為違法
，均與法律規定得為上訴第三審之理由，不相適合。其上訴違背
法律上之程式，應予駁回。
據上論結，應依刑事訴訟法第三百九十五條前段，判決如主文。
中    華    民    國  九十七  年    八    月  二十九  日
                      最高法院刑事第六庭
                          審判長法官  洪  清  江
                                法官  韓  金  秀
                                法官  林  勤  純
                                法官  李  錦  樑
                                法官  陳  國  文
      本件正本證明與原本無異
                                      書  記  官
中    華    民    國  九十七  年    九    月    四    日
                                                     Ｒ


司法院資訊處製作；財團法人民間司法改革基金會備份。
